臺灣臺中地方法院刑事判決　　　　　　　99年度易字第1914號
公　訴　人　臺灣臺中地方法院檢察署檢察官
被　　　告　蔡傳成
選任辯護人　周啟同律師
上列被告因侵占案件，經檢察官提起公訴（99年度偵字第10963
號），本院判決如下：
    主    文
蔡傳成犯業務侵占罪，處有期徒刑捌月，減為有期徒刑肆月，如
易科罰金，以新臺幣壹仟元折算壹日。
    犯罪事實
一、蔡傳成與梁禛祥、林信男等人有意投資承購大陸地區海南島
    南麗湖實驗中學之資產及經營權，所需資金約新臺幣（下同
    ）2500萬元，陳端輝於民國95年12月初，經林信男介紹參加
    由蔡傳成主持之承購南麗湖實驗中學經營說明會後，亦簽認
    2股（每股股金100萬元）參與該投資案，會中並議定應設立
    銀行專戶作為股金收支之用。嗣乃於96年1月10日，以林信
    男之名義向慶豐商業銀行文心分行申請設立帳號0000000000
    0000號帳戶（下稱甲帳戶，該帳戶留存蔡傳成、林信男及梁
    禛祥3人之印鑑作為取款印鑑）作為股金收支專戶。之後蔡
    傳成、梁禛祥、林信男、陳端輝及其他股東等10餘人於96年
    2月4日，前往南麗湖實驗中學勘察，並與賣方洽談買賣條件
    ，返臺後均表同意承購。然林信男嗣因故退出該投資案，乃
    將上開甲帳戶結清，而於96年3月27日，改以梁禛祥之名義
    向慶豐商業銀行文心分行申請設立帳號00000000000000號帳
    戶（下稱乙帳戶，該帳戶留存蔡傳成、梁禛祥2人之印鑑作
    為取款印鑑），作為前揭投資案之股金收支專戶。蔡傳成於
    上開投資案中，擔任該案之召集人，負責招募股東、收取股
    款、綜理設校事宜、召集會議等業務，為從事業務之人，其
    並於96年3月間某日（檢察官誤載為96年5月底至同年6月7日
    之間某日），因從事上開業務，而收受陳端輝為支付第2次
    股金100萬元所交付之票面金額為100萬元、發票人為陳英欣
    （為陳端輝之子）、付款人為三信商業銀行臺中分行、帳號
    000000000號、支票號碼AA0000000號、票載發票日為96年6
    月8日之支票1紙。蔡傳成明知其向股東所收取之股金應存入
    上開乙帳戶內，作為前揭投資案使用，詎其於96年3月底，
    竟意圖為自己不法之所有，基於易持有為所有之侵占犯意，
    未將該紙支票存入上開乙帳戶內，反將之存入其向不知情之
    戴瑛如所借用設於慶豐商業銀行文心分行帳號000000000000
    00號帳戶內而予以侵占入己，嗣該支票屆期兌現，蔡傳成將
    款項挪為私用。
二、案經陳端輝訴由臺灣臺中地方法院檢察署檢察官偵查起訴。
    理    由
一、認定犯罪事實所憑之證據及理由﹕
    訊據被告蔡傳成固坦承於96年3月間向告訴人陳端輝收取100
    萬元股款，及未將所收取之股款存入上開乙帳戶內之侵占犯
    行，惟矢口否認其有業務侵占犯行，辯稱：伊不是籌備處之
    處之召集人，伊沒有擔任任何職務，當時是林信男邀請伊參
    加的，因為伊比較熱心，所以帳戶留存伊的印鑑，他們要伊
    來做這樣的工作，做聯絡、籌備及其他雜類的工作，伊是幫
    告訴人陳端輝交股款而已，而非伊是召集人而向告訴人陳端
    輝收股款云云。辯護人亦為被告辯護稱：被告是基於熱心而
    收款，並非執行業務等語。惟查：
  (一)證人陳端輝於99年12月17日本院審理時具結證稱：是林信男
    邀伊去投資南麗湖實驗中學，參加以後，開會由被告主持。
    當初是梁禎祥提供投資案，然後由被告、林信男以創辦人的
    身分召開會議，伊等表示參加以後，由被告主導去進行工作
    ，伊認為林信男、被告、梁禎祥他們3個人是創辦人。當初
    是由被告、林信男、梁禎祥他們3個人負責股款，當初尚未
    發生事情，大家都很信任，當時被告來跟伊收股款，所以伊
    就交給他，當初伊也認為被告是發起人的身份，所以伊才將
    股款交給他等語（見本院卷第46頁反面、第47頁）；證人梁
    禎祥於99年12月17日本院審理時具結證稱：本件投資案最先
    是由伊提起的，然後請林信男校長，然後林信男再找蔡傳成
    一起。伊等3個人本身都要負責招募股東，收集股金的工作
    。當初在招募股東的過程中，伊等有成立籌備會，這個籌備
    會中，被告是伊等議定的董事長，因為他的股份最多，招募
    的股東也最多，在籌備會中伊等並未設職稱，因為只是籌備
    會而已，至於召集人部分，伊本身也是，被告、林信男都是
    。股東股款的部份是何人招募的就由何人去收。各個發起人
    要向自己招募的股東收取股款，收取股款完之後要存到規定
    的共同帳戶裡面，應該是收到之後要存進去等語（見本院卷
    第48頁、第49頁正、反面）。上開2位證人之證述，互核相
    符，堪以採信；參以上開甲帳戶係以被告、林信男及梁禛祥
    3人之印鑑作為取款印鑑，而於林信男退出投資案後成設立
    之乙帳戶，則係以被告、梁禛祥2人之印鑑作為取款印鑑，
    此有慶豐商業銀行文心分行98年8月21日（98）慶銀接管心
    字第130號函及所附上開甲、乙帳戶之開戶資料2份、印鑑卡
    影本2紙在卷可稽；足認被告確實係本件投資案之召集人，
    負責招募股東、收取股款等業務，為執行上開業務而向告訴
    人陳端輝收取股款，告訴人陳端輝亦係因被告之上開身分而
    將股款交付被告，是被告辯稱其僅係因熱心而收取股款，收
    取股款非其業務上行為云云，為卸責之詞，尚難採信。
  (二)此外，本件復有合約書1份、南麗湖實驗中學籌備處工作事
    項1份、設校經費預算表1紙、設校分工表1紙、參訪重點及
    負責人1紙、第一次股東會議程1紙、上開甲、乙帳戶之客戶
    歷史交易明細表2份、被告所提出慶豐商業銀行文心分行帳
    號00000000000000號帳戶之存摺影本1份、三信商業銀行99
    年4月20日三信銀管字第09901420號函及所附上開支票號碼
    AA0000000號支票影本1份、帳號0000000000號支票帳戶之交
    易明細1份等資料在卷可稽。綜上事證，被告之犯行洵堪認
    定。
  (三)另被告於99年12月17日本院審理時稱：伊是在96年3月底收
    到第2張100萬元的支票，並於同年3月底交給銀行代收，伊
    是在當時才打算不交回去等語（見本院卷第50頁反面），核
    其所述，與告訴人陳端輝於99年12月17日本院審理時稱：伊
    應該是在96年3月間交給蔡傳成第2次100萬元等語（見本院
    卷第45頁反面）相符。是被告將告訴人交付之支票，易持有
    為所有之時點，應係於96年3月間，起訴書將其記載為96年5
    月底至同年6月7日間某時，容有誤會。
二、論罪科刑﹕
  (一)按刑法上所謂「業務」，指公務以外之職業事務而言，亦即
    日常生活從事於公務員以外之職業所處理之事務，不論為全
    （專）職或半（兼）職，主要事務或附隨事務，有給或無給
    ，已否得法律之許可，凡以反覆同種類之行為為目的之社會
    活動具有持續性者，皆屬之，並不以具備一定之形式條件為
    必要（最高法院86年台上字第6405號判決意旨參照）；復按
    刑法上之業務侵占罪，以從事業務之人，於其此項業務之執
    行中持有他人之物，而實行不法領得之意思表現於外為構成
    要件。查被告係南麗湖實驗中學投資案之召集人，並反覆為
    招募股東、收取股款等業務，自為從事業務之人；被告因從
    事此業務而收受告訴人陳端輝交付之投資股金100萬元，嗣
    後並將該股金100萬元予以侵占，核其所為，係犯刑法第336
    條第2項之業務侵占罪。起訴書認被告係觸犯刑法第335條第
    1項之侵占罪，容有未洽，惟起訴之社會基本事實相符，爰
    依法變更起訴法條。爰審酌被告從事收取股款業務，明知其
    向股東所收取之股金100萬元應存入共同帳戶內，供作前揭
    投資案使用，竟將之侵占入己，造成告訴人陳端輝之金錢損
    失，其行實值非難；兼衡酌被告犯罪後坦承侵占犯行，且其
    已返還告訴人陳端輝部分款項（究竟所返還之數額若干，被
    告與告訴人間尚有爭執）等一切情狀，量處如主文所示之刑
    ，並諭知易科罰金之折算標準。
  (二)又被告犯罪時間，係於96年4月24日以前，合於中華民國九
    十六年罪犯減刑條例第2條第1項規定之基準日之前，所宣告
    之刑又未逾有期徒刑1年6月，不在該條例第3條第1項所定排
    除減刑之列，應依該條例第2條第1項第3款之規定，減其宣
    告刑2分之1，並依該條例第9條規定，諭知易科罰金之折算
    標準。
據上論斷，應依刑事訴訟法第299條第1項前段、第300條，刑法
第336條第2項、第41條第1項前段，刑法施行法第1條之1第1項、
第2項前段，中華民國九十六年罪犯減刑條例第2條第1項第3款、
第7條、第9條，判決如主文。
本案經檢察官沙小雯到庭執行職務。
中    華    民    國   100    年    1     月    7     日
                刑事第十三庭  審判長法  官  吳幸芬
                                    法  官  劉麗瑛
                                    法  官  戴嘉慧
以上正本證明與原本無異。
如不服本判決應於收受判決後10日內向本院提出上訴書狀，並應
敘述具體理由；其未敘述上訴理由者，應於上訴期間屆滿後20日
內向本院補提理由書 (均須按他造當事人之人數附繕本)「切勿
逕送上級法院」。
告訴人或被害人對於判決如有不服具備理由請求檢察官上訴者，
其上訴期間之計算係以檢察官收受判決正本之日期為準。
                                    書記官  劉晴芬
中    華    民    國   100    年    1     月    7     日
【附錄本案論罪科刑法條】
《刑法第336條（公務公益侵占罪、業務侵占罪）》
對於公務上或因公益所持有之物，犯前條第1項之罪者，處1年以
上7年以下有期徒刑，得併科5千元以下罰金。
對於業務上所持有之物，犯前條第1項之罪者，處6月以上5年以
下有期徒刑，得併科3千元以下罰金。
前二項之未遂犯罰之。